【裁判字號】    93,自,105
【裁判日期】    950622
【裁判案由】    誹謗
【裁判全文】
臺灣高雄地方法院刑事判決               93年度自字第105號
自  訴  人  甲○○
自訴代理人  邱佩芳律師
            賴玉山律師
被      告  乙○○
            丙○○
上列被告因誹謗案件，經自訴人提起自訴，本院判決如下：
    主  文
乙○○共同散布文字，指摘足以毀損他人名譽之事，處拘役伍拾
日，如易科罰金，以參佰元折算壹日。
丙○○共同散布文字，指摘足以毀損他人名譽之事，處拘役肆拾
日，如易科罰金，以參佰元折算壹日。
    事  實
一、乙○○於民國93年間擔任址設台北縣新店市「獨家報導週刊
    」雜誌社之發行人兼總編輯，職司「獨家報導週刊」文章內
    容之查證、審稿、照片挑選及文章刊載與否、標題設定、頭
    條封面等決策工作，93年8 月下旬某日乙○○指示「獨家報
    導」文字記者丙○○前去採訪戊○○、丁○○就有關台灣竊
    盜現況，著名的大盜等內容一事，進行查訪，採訪過程中並
    均有詢問戊○○、丁○○有關甲○○於92年底出獄後是否繼
    續涉犯竊盜案一事，嗣乙○○、丙○○明知採訪過程中戊○○、丁○○均未陳述92年底甫出獄的甲○○，再度犯下12起
    重案，並比以往更謹慎小心，但又刻意留下犯案簽名，要挑
    戰警方之事，竟在未經適當及必要之合理查證下，猶意圖散
    布於眾，在獨家報導週刊雜誌之辦公室內撰寫有關甲○○竊
    盜之相關文稿時，於文稿之大標題記載：「高雄連犯12起重
    案、南偷甲○○挑戰警方內幕」，並於小標題段落撰寫：「
    8 月23日有警界人士提供本刊一份資料，指去年甫出獄的南
    神偷甲○○，再度犯下12起重案。在警政署列管的688 名慣
    竊中，甲○○成了加強列管對象」、「甲○○此次犯案，仍
    以電腦零件為主，據悉，近來南台灣電腦業者，已是聞風鶴
    唳。出獄後的甲○○，比以往更謹慎小心，但似乎又刻意留
    下犯罪簽名，要挑釁警方」、復於內文撰寫：「8 月23日，
    有警界人士提供本刊一份資料，指甲○○自去年出獄後，短
    短一年間，再度挑戰警方，疑似連犯12起竊案」、「出獄後
    的甲○○，雖比以往更謹慎小心，但似乎又刻意留下犯罪簽
    名，要挑釁警方」等足以對甲○○之人格評價產生負面影響
    之文字內容，指摘甲○○出獄後猶繼續犯案之不實事項，刊
    載於93年9 月3 日發行之838 期獨家報導周刊封面及內文第
    22至26頁，繼而再派送該期週刊至國內各大書局、便利商店
    等地對外販售，而散布文字，指摘上開足以毀損甲○○名譽
    之事。
二、案經自訴人甲○○提起自訴。
    理  由
壹、程序方面：
    按案件由犯罪地或被告之住所、居所或所在地之法院管轄，
    刑事訴訟法第5 條第1 項定有明文。而所謂犯罪地，依刑法
    第4 條之規定，係指犯罪之行為或結果，有一在中華民國領
    域內者，為在中華民國領域內犯罪，解釋上自應包括行為地
    或結果地兩者而言。報章雜誌發行遍布各地，倘以報導雜誌
    實施犯罪，則撰寫、編輯、印刷、發行地，固為犯罪地，但
    其他銷售地及各地訂閱報章雜誌之訂戶收受該報章雜誌後，
    可閱覽知悉該文字及圖畫內容，則散布所及之地亦不能謂非
    犯罪地（最高法院91年度台上字第5440號判決及90年度台聲
    字第18號裁定意旨可資參照）。本件被告2 人雖均住居所在
    台北縣市，惟獨家報導週刊雜誌為國內知名平面媒體雜誌，
    發行遍及臺灣地區各處，包括高雄縣市，故如自訴意旨指訴
    屬實，則該838 期獨家報導周刊雜誌之本篇報導藉由發行散
    布全國各地，則高雄縣市亦屬犯罪之結果地，是以本院仍應
    具有管轄權，核先敘明。
貳、實體部分：
一、訊據被告乙○○固坦承其係獨家報導週刊之總編輯；被告丙○○坦承其係獨家報導週刊文字記者，然被告2 人均否認涉
    有上開妨害名譽之犯行，被告乙○○辯稱：這篇報導是因記
    者丙○○得知甲○○有再犯的訊息，我是他的主管，我有決
    定刊出與否的權力，因此我有要求他再去求證，他也向警方
    戊○○及丁○○先生求證，查證後基於公共利益我們才報導
    ，報導內容雖有經過文字技巧修飾，但不影響我們善意報導
    的本意，我們沒有誹謗的故意等語；被告丙○○辯稱：當時
    是和警方餐聚時得到這個消息，回到公司跟總編緝乙○○講
    ，總編緝講要我查證，我就打電話給負責的警察詢問，並沒
    有誹謗的故意等語。經查：
（一）獨家報導週刊雜誌社於93年9 月3 日發行之838 期獨家報
      導周刊封面及內文第22至26頁中，確有分別刊載「高雄連
      犯12起重案、南偷甲○○挑戰警方內幕」，並於小標題段
      落撰寫：「8 月23日有警界人士提供本刊一份資料，指去
      年甫出獄的南神偷甲○○，再度犯下12起重案。在警政署
      列管的688 名慣竊中，甲○○成了加強列管對象」、「甲○○此次犯案，仍以電腦零件為主，據悉，近來南台灣電
      腦業者，已是聞風鶴唳。出獄後的甲○○，比以往更謹慎
      小心，但似乎又刻意留下犯罪簽名，要挑釁警方」、復於
      內文撰寫：「8 月23日，有警界人士提供本刊一份資料，
      指甲○○自去年出獄後，短短一年間，再度挑戰警方，疑
      似連犯12起竊案」、「出獄後的甲○○，雖比以往更謹慎
      小心，但似乎又刻意留下犯罪簽名，要挑釁警方」等文字
      內容，而上開報導出刊時，被告乙○○時任獨家報導週刊
      之總編輯；被告丙○○則任獨家報導週刊文字記者，且上
      開報導係被告丙○○撰稿，經被告乙○○審稿後刊登等事
      實，業經被告乙○○、丙○○供承在卷，且有第838 期獨
      家報導週刊1 本隨卷可稽，此部分事實，已堪認定。
（二）本篇報導刊載甲○○等台灣著名大盜，竊盜之前科、素來
      行竊之手法、行竊之物品等，均為攸關社會治安、民眾家
      居、財產安全權益事項之事，且為一般民眾不易知悉之事
      ，並足以影響一般大眾權益，自係攸關公共利益，且屬可
      受公評之事項無疑。又前開整篇報導係以「甫出獄的甲○○，再度犯下12起重案。並刻意留下犯罪簽名，要挑釁警
      方」內容，不啻指摘甲○○出獄後，並未悔改，猶繼續竊
      盜之犯行，自足以影響一般社會大眾對甲○○人格之看法
      、評價。
（三）雖然被告乙○○、丙○○始終以對於前揭於獨家報導週刊
      所發表之內容，於報導前有向警方戊○○及丁○○先等人
      查證，且報導內容與事實相符等詞置辯。然而，證人戊○○於本院結證時係證述：「（問：93年8 月下旬你承辦業
      務為何？）專責綁票、搶奪案件。（問、認識自訴人否？
      ）認識。（問：為何認識自訴人？）因為在79年間我曾經
      逮捕過自訴人，之後每個星期都有借訊。（問：在你承辦
      自訴人案件時，自訴人是如何犯案？）自訴人大都與共犯
      約三、四個人一組，竊盜的財物都在上千萬，案件都比較
      大、比較矚目。（問：自訴人當時所竊取的物品以何者居
      多？）古董、字畫、鐘錶。（問：除了古董、字畫、鐘錶
      ，就你所知還有其他東西？）後來還有電腦。（問：自訴
      人何時入監？）我79年逮捕他，後來83、84年間他又有入
      監。（問：你知道自訴人最近一次出監是何時？）92年年
      底。（問：為何知道是這個時間？）我從86年至93年5 、
      6 月都在肅竊隊，這些慣竊有出獄，我會去注意。（問：
      在92年至93年在肅竊隊期間是否有接獲自訴人竊盜電腦的
      情資？）有。（問：92年底自訴人出獄一直到93年5 、6
      月間，自訴人有無涉犯電腦竊盜案件？）自訴人出獄後我
      們就有注意他，那時北部有發生幾件大的電腦竊盜案，我
      們是有懷疑是自訴人所為，但沒有確切的證據，我本身沒
      有移送，新竹科學園區好像有一件把自訴人列為共犯，是
      新竹科學園區的警察隊告訴我。（問：93年8 月25日被告
      丙○○打電話到市刑大給你，詢問的竊盜嫌犯是那一位？
      ）我記得有打電話，他有問自訴人的狀況。（問：93年8
      月23日你有無提供資料給被告丙○○？）沒有。（問：你
      有無告訴被告丙○○，自訴人在92年底出獄後連犯12件竊
      盜案？）我沒有具體的告訴他自訴人出獄後有連犯12件竊
      盜案，我只告訴他不排除自訴人有再犯案，所以有在留意
      自訴人。」等語明確（參本院卷第64-67 頁）；證人丁○○於本院結證時係證述：「（問：請說明你的學經歷？）
      中央警察大學60期行政系畢業。84年到88年任職刑事警察
      局肅竊隊偵查員，88年至92年任職新竹縣警察局。92 年
      至93年在苗栗縣警察局。93年1 月1 日離職，87年起至今
      均有在中央警察大學兼課，擔任竊盜犯罪偵查實務的教官
      。（問：93年8 月是否有接受過被告丙○○的採訪？）有
      。（問：請說明採訪的內容？）當時採訪範圍很擴，有台
      灣竊盜現況，台灣過去到現在比較著名的大盜等很多內容
      。（問：有關大盜部分，被告丙○○有問你那些？）有黑
      金城、甲○○、馬嘉俐等人過去的犯罪手法及特性。（問
      ：卷附雜誌第22頁右上方反白文字部分，與你當時跟被告
      丙○○所說的及你所瞭解的甲○○有無不同？）犯罪習性
      都以竊取電腦零件為主，這部分是我跟他講的，其餘我沒
      有跟他講。雜誌上所寫跟我所瞭解的甲○○大致相同。（
      問：93年8 月份第一次採訪你後，被告丙○○是否還有跟
      你求證？）有，他陸陸續續來好幾次。（問：被告丙○○
      有無跟你表示，有再向相關警方單位求證？）有。（問：
      卷附雜誌第25頁中間藍底方塊處之內容，與當初被告丙○○告訴你的內容是否相同？）有。（問：被告丙○○向你
      提到這些內容時，有請你再去向警界作瞭解？）有。（問
      ：當時被告丙○○有告訴你這篇報導會刊登？）沒有說這
      個。（問：是否有提供被告丙○○一份慣竊列管名冊？）
      我有提供被告丙○○一份表格，內容為竊盜犯的姓名及犯
      罪特性。（問：卷附雜誌第24、26頁中間靠左處之表格照
      片之內容，與你當初提供給被告丙○○的表格內容是否相
      同？）是，相同。（問：被告丙○○跟你採訪時，你有無
      跟他表示甲○○於92年出監後於高雄犯下12起重案？）沒
      有。（問：被告丙○○告訴你如卷附雜誌第25頁中間藍底
      方塊處之內容並請你再向警界作了解，你有無實際去了解
      ？）有。（問：你向誰了解？）高雄市刑大戊○○隊長，
      台北市刑大肅竊組王連成小隊長。（問：卷附雜誌第24頁
      中間靠左處之表格照片之內容，是你何時提供給丙○○？
      ）93年8 月第一次採訪時。（問：當時你是否還具有警方
      的身分？）沒有。（問：你有跟被告丙○○表示甲○○已
      經成為警方加強列管對象？）沒有。」等語綦詳（參本院
      卷第98-101頁）。
（四）由上開證人戊○○及丁○○證詞內容，均證述未告知被告
      丙○○有關「甲○○出獄後，短短一年間，再度挑戰警方
      ，連犯12起竊案」、「出獄後的甲○○，雖比以往更謹慎
      小心，但似乎又刻意留下犯罪簽名，要挑釁警方，甲○○
      成了警方加強列管對象」之內容，由上可知，被告前揭報
      導內容顯然與事實有悖，且與所查證之對象即證人戊○○
      及丁○○告知之內容亦不相符至明。
（五）按言論自由固為憲法所保障之基本權利，任何人或國家不
      應任意加以侵害，惟為維護個人隱私權，使之不受不合理
      之侵害，且為避免妨害他人名譽，刑法第310 條乃訂有誹
      謗罪之處罰，目的即係在於賦予言論自由合理之約束及規
      範。誹謗罪之成立，除行為人在客觀上需有指摘或傳述足
      以毀損他人名譽之事外，尚須行為人在主觀上有毀損他人
      名譽之故意，方具構成要件該當性，而行為人是否具有主
      觀構成要件故意，須依行為當時之具體情況客觀判斷之。
      而「對於誹謗之事，能證明其為真實者不罰」，刑法第31
      0 條第3 項前段明文規定，此係針對言論內容與事實相符
      者之保障，並藉以限定刑罰權之範圍，非謂指摘或傳述誹
      謗事項之行為人，必須自行證明其言論內容確屬真實，始
      能免於刑責。惟行為人雖不能證明言論內容為真實，但依
      其所提證據資料，認為行為人有相當理由確信其為真實者
      ，倘無證據足證行為人係出於惡意之情況下，即應推定其
      係以善意為之（即所謂真正惡意原則），不能以誹謗罪之
      刑責相繩，亦有司法院大法官會議釋字第509 號解釋足稽
      ，並為刑法第311 條不罰事項之前提要件。然此號解釋所
      闡釋之意旨，亦為行為人應有相當查證過程，並有合理理
      由確信所發表之言論內容為真實，方符合善意之推斷。如
      行為人並未有任何查證作為，或其查證之事項與所發表之
      言論並無關連，縱然係針對刑法第311 條之事項為之，仍
      可認為行為人係基於真實惡意，而涉有誹謗罪嫌。又針對
      特定事項，依個人之價值判斷而提出主觀之意見及評論，
      縱其批評內容足令被批評者感到不快或影響其名譽，仍不
      構成誹謗罪，此乃因事實有能證明真實與否之問題，意見
      則為主觀之價值判斷，無所謂真實與否，在民主多元社會
      各種價值判斷皆應容許，不應有何者正確或何者錯誤而運
      用公權力加以鼓勵或禁止，僅能經由言論自由之市場機制
      ，使真理愈辯愈明。但亦應注意辨別所謂行為人主觀之價
      值判斷及不實臆測或捏造未經查證事實之區別，如並非行
      為人主觀之價值判斷，而係不實之事實傳述，因與個人言
      論自由之價值判斷有異，並非個人意見之表達，實無保護
      之必要，仍有該罪之適用。
（六）而本件如前所述，被告乙○○、丙○○所查證之對象即證
      人戊○○及丁○○告知之內容，並無其報導所刊載「甲○○出獄後，短短一年間，再度挑戰警方，連犯12起竊案」
      、「出獄後的甲○○，雖比以往更謹慎小心，但似乎又刻
      意留下犯罪簽名，要挑釁警方，甲○○成了加強列管對象
      」之內容，足見被告未經適當及合理之查證，被告於前揭
      報導中刊載與所查證之對象即證人戊○○及丁○○等人告
      知內容以外之內容，足徵被告撰寫報導時，為求新聞之辛
      辣及注目程度，刻意省略相當之事證，恣意推斷、捏造、
      想像甲○○出獄後繼續犯案之種種情節，並訴諸於報導之
      犯罪故意及犯行，至為明顯。揆諸前開意旨，自難認被告
      係基於善意為之。又觀此部分之內容表達，並非被告個人
      之意見評價，而係被告個人推測自訴人甲○○之犯行，亦
      非前揭意見表達之保護範圍內，雖前揭報導內容為攸關社
      會治安、民眾家居、財產安全權益事項之報導，為可受社
      會公評之事，但被告既報導之內容不真實，且非基於善意
      為之，自無刑法第310 條第3 項前段、第311 條之適用。
（七）綜上所述，被告乙○○、丙○○身為媒體工作者，未為適
      當及合理查證，復刊載與查證結果不相符之內容，指摘足
      以毀損自訴人甲○○名譽之事，顯已違犯刑法第310 條第
      2 項之加重誹謗罪，是本件事證明確，被告犯行堪予認定
      ，應依法論科。
二、核被告乙○○、丙○○所為，均係犯刑法第310 條第2 項之
    加重誹謗罪。被告2 人間就上開犯行，有犯意之聯絡及行為
    之分擔，為共同正犯。爰審酌被告乙○○、丙○○身為媒體
    工作者，雖負有為民揭陋掀弊，報導不公不義事項之社會功
    能，但仍應時刻警惕身為社會公器之使用人，撰寫之一文一
    字影響社會觀感，功效宏大，應於報導前有合理之查證過程
    ，有相當確信後再行報導，亦方符合憲法保障言論自由之真
    諦。惟其卻於報導中刊載查證結果以外之內容，並捏造、揣
    摩自訴人甲○○出獄後繼續行竊之不實事項，罔顧被報導人
    要求平衡報導之權利，濫用社會公器，對於自訴人甲○○之
    名譽，足以造成相當程度之損害，惟縱觀該報導全文，係以
    查訪所得內容為基礎，復添加想像、誇大之內容，尚非全篇
    報導均為捏造之詞，暨被告犯罪後之態度，犯罪之動機、目
    的在於牟利、犯罪之手段、品行、智識程度、犯罪所生之損
    害等一切情狀，爰斟酌上情，量處如主文所示之刑，並為易
    科罰金折算標準之諭知。而被告用以散布誹謗言論之93年9
    月3 日發行之838 期獨家報導周刊雜誌，如已售出，則係各
    該盤商、消費者所有之物，如尚未售出，則係出版商「獨家
    報導週刊雜誌社」所有之物，均非被告所有之物，故均不為
    沒收之諭知，併此敘明。
據上論斷，應依刑事訴訟法第343 條、第299 條第1 項前段，刑
法第310 條第2 項、第28條、第41條第1 項前段，罰金罰鍰提高
標準條例第1 條前段、第2 條，判決如主文。
中    華    民    國    95    年    6     月    22    日
                  刑事第四庭  審判長法  官  郭玫利
                                    法  官  陳振嘉
                                    法  官  林意芳
以上正本證明與原本無異。
如不服本判決，應於收受送達後10日內向本院提出上訴書狀。
中    華    民    國    95    年    6     月    22    日
                                    書記官  曾秀鳳
附錄本案論罪科刑法條全文：
中華民國刑法第310條：
意圖散布於眾，而指摘或傳述足以毀損他人名譽之事者，為誹謗
罪，處1年以下有期徒刑、拘役或500元以下罰金。
散布文字、圖畫犯前項之罪者，處2年以下有期徒刑、拘役或
1,000元以下罰金。
對於所誹謗之事，能證明其為真實者，不罰。但涉於私德而與公
共利益無關者，不在此限。


司法院資訊處製作；財團法人民間司法改革基金會備份。
